ACORDAO-COMPLETO-2522094

ACÓRDÃO 10422/2022 ATA 42/2022 - PRIMEIRA CÂMARA

VISTOS, relatados e discutidos estes autos de recurso de reconsideração interposto por Arthur Bomfim Galdino de Araújo, ex-prefeito do Município de Pocinhos/PB (2009-2012) , contra o Acórdão 13717/2019-TCU-Primeira Câmara;
ACORDAM os ministros do Tribunal de Contas da União, reunidos em sessão da 1ª Câmara, diante das razões expostas pelo relator, em:
9.1. tornar insubsistente o Acórdão 13717/2019-TCU-Primeira Câmara, em virtude do reconhecimento da prescrição no caso concreto;
9.2. arquivar o presente processo, com fundamento no art. 11 da Resolução TCU 344/2022;
9.3. notificar a prolação desta deliberação ao recorrente, ao Fundo Nacional de Desenvolvimento da Educação (FNDE) e à Procuradoria da República no Estado da Paraíba.

Recurso de reconsideração interposto contra decisão que julgou as contas do recorrente irregulares e lhe aplicou multa proporcional ao débito apurado.

Primeira Câmara

Município de Pocinhos - PB.

3. Recorrente: Arthur Bomfim Galdino de Araújo (XXX.322.284-XX).

13.1. Ministros presentes: Walton Alencar Rodrigues (Presidente), Benjamin Zymler e Vital do Rêgo (Relator).
13.2. Ministro-Substituto convocado: Weder de Oliveira.
13.3. Ministro-Substituto presente: Augusto Sherman Cavalcanti.

VITAL DO RÊGO

Ministro-Substituto Augusto Sherman Cavalcanti.

Adoto como parte do relatório a instrução do auditor da Secretaria de Recursos (Serur) transcrita abaixo (peça 71) , com os ajustes de forma pertinentes: 
INTRODUÇÃO  
Trata-se de recurso de reconsideração interposto por Arthur Bomfim Galdino de Araújo (peça 53) , pelo qual contesta o Acórdão 13.717/2019-TCU-1.ª Câmara (relator Ministro-Substituto Augusto Sherman Cavalcanti (peça 37) , prolatado na Sessão Ordinária realizada em 12/11/2019 (peça 37) .
2.	A deliberação recorrida apresenta o seguinte teor:
	VISTOS, relatados e discutidos estes autos de Tomada de Contas Especial instaurada pelo Fundo Nacional de Desenvolvimento da Educação, em desfavor do Sr. Arthur Bomfim Galdino de Araújo, Prefeito Municipal de Pocinhos/PB, no período de 1º/1/2009 a 31/12/2012, em razão da omissão no dever de prestar contas dos recursos recebidos por força do Programa Nacional de Alimentação Escolar (PNAE) , no exercício de 2011;
ACORDAM os Ministros do Tribunal de Contas da União, reunidos em sessão de 1ª Câmara, ante as razões expostas pelo Relator, em:
9.1. considerar revel o responsável Arthur Bomfim Galdino de Araujo (CPF 051.322.28470) , para todos os efeitos, dando-se prosseguimento ao processo, com fulcro no art. 12, § 3º, da Lei 8.443/1992; 
9.2. julgar irregulares, nos termos dos arts. 1º, inciso I, 16, inciso III, alíneas "a" e "c", da Lei 8.443/1992, c/c os arts. 19 e 23, inciso III, da mesma Lei, as contas do responsável Arthur Bomfim Galdino de Araujo (CPF XXX.322.284-XX) , condenando-o ao pagamento das importâncias a seguir especificadas, atualizadas monetariamente e acrescidas dos juros de mora, calculadas a partir das datas discriminadas até a data da efetiva quitação do débito, fixando-lhe o prazo de quinze dias, para que comprove, perante o Tribunal, o recolhimento das referidas quantias aos cofres do Fundo Nacional de Desenvolvimento da Educação, nos termos do art. 23, inciso III, alínea "a", da citada lei, c/c o art. 214, inciso III, alínea "a", do Regimento Interno:
	Data de ocorrência
	Valor histórico (R$) 

	17/3/2011
	21.048,00

	4/4/2011
	21.048,00

	4/5/2011
	16.344,00

	5/5/2011
	4.704,00

	3/6/2011
	21.048,00

	6/7/2011
	21.048,00

	2/8/2011
	21.048,00

	5/9/2011
	21.048,00

	4/10/2011
	21.048,00

	3/11/2011
	21.048,00

	6/12/2011
	21.048,00

9.3. aplicar ao responsável Arthur Bomfim Galdino de Araujo, a multa prevista no art. 57 da Lei 8.443/1992, c/c o art. 267 do RI/TCU, no valor de R$ 35.000,00,  fixando-lhe o prazo de quinze dias, a contar da notificação, para que comprove, perante o Tribunal (art. 214, inciso III, alínea "a", do Regimento Interno do TCU) , o recolhimento da dívida aos cofres do Tesouro Nacional, atualizada monetariamente desde a data deste acórdão até a do efetivo recolhimento, se paga após o vencimento, na forma da legislação em vigor;
9.4. autorizar, desde logo, a cobrança judicial das dívidas, caso não atendida a notificação, na forma do disposto no art. 28, inciso II, da Lei 8.443/1992;
9.5. enviar cópia deste Acórdão à Procuradoria da República no Estado da Paraíba, nos termos do § 3º do art. 16 da Lei 8.443/1992, c/c o § 7º do art. 209 do Regimento Interno/TCU, para adoção das medidas cabíveis; e
9.6. enviar cópia deste Acórdão ao Fundo Nacional de Desenvolvimento da Educação e ao responsável, para ciência.
HISTÓRICO 
3.	O presente processo cuidou originalmente de Tomada de Contas Especial - TCE instaurada pelo Fundo Nacional de Desenvolvimento da Educação - FNDE, em desfavor de Arthur Bomfim Galdino de Araújo, ex-prefeito de Pocinhos/PB (gestão 2009/2012) , em razão de omissão no dever de prestar contas dos recursos repassados ao município no âmbito do Programa Nacional de Alimentação Escolar - PNAE, no exercício de 2011, no valor total de R$ 210.480,00 (peça 3) .
4.	O Relatório de TCE 325/2018-DIREC/COTCE/CGAPC/DIFIN-FNDE/MEC concluiu pela responsabilidade do Sr. Arthur, no valor integral repassado, ante o silêncio do ex-prefeito quando notificado a prestar contas do PNAE/2011 (peça 17) . Por sinal, o prazo final para a prestação de contas expirou em 30/4/2013, ou seja, na gestão do prefeito que o sucedeu, Sr. Cláudio Chaves Costa, mas este teria adotado providências para o resguardo do patrimônio público, dirigindo-se ao Ministério Público Federal, e comunicando os fatos ao FNDE pelo Sistema de Gestão de Prestação de Contas - SiGPC (peça 10) , o que foi considerado suficiente para retirar-lhe qualquer responsabilidade (peça 17, p. 3, item 7) . 
5.	No âmbito do TCU, foi promovida a citação e a audiência do Sr. Arthur, respectivamente, pela omissão no dever de prestar contas e por não disponibilizar condições materiais mínimas e necessárias para que o seu sucessor o fizesse (peça 28) .
6.	Em vista do silêncio do responsável, este foi considerado revel pelo Acórdão 13.717/2019-TCU-1.ª Câmara, com imputação do débito apurado e aplicação de multa, conforme proposta da unidade técnica instrutora (peças 32-34) , à qual anuiu o Ministério Público/TCU (peça 35) e o relator a quo (peças 38-39) . Irresignado, o Sr. Arthur Bomfim Galdino de Araújo apresentou o recurso de reconsideração autuado à peça 53.
7.	Instrução anterior (peças 60-61) propôs a realização de diligência ao Fundo Nacional do Desenvolvimento da Educação - FNDE para que encaminhasse os seguintes documentos e informações:
a) cópia da documentação apresentada pelo Sr. Arthur Bomfim Galdino de Araújo, em 22/1/2020, por intermédio do Sistema de Gestão de Prestação de Contas - SiGPC do FNDE, referente aos recursos repassados ao Município de Pocinhos/PB, destinados ao Programa Nacional de Alimentação Escolar - PNAE, no exercício de 2011;
b) as conclusões do FNDE a respeito da documentação objeto da alínea 'a' anterior, solicitando-se, ainda, que seja encaminhada a esta Secretaria de Recursos/TCU a cópia integral da documentação produzida com essa finalidade, a fim de se proceder a análise do Recurso de Reconsideração (artigo 32, I, da Lei 8.443/1992) interposto pelo Sr. Arthur Bomfim Galdino de Araújo contra o Acórdão 13.717/2019-TCU-1.ª Câmara (Relator Ministro-Substituto Augusto Sherman Cavalcanti) , proferido no âmbito do TC-Processo 005.931/2019-3, sobre Tomada de Contas Especial instaurada pelo FNDE em razão da omissão quanto ao dever de prestar contas dos recursos recebidos por Pocinhos/PB, referentes ao PNAE, no exercício de 2011.
8.	O FNDE respondeu ao Ofício de Diligência 53248/2020-TCU/Seproc (peça 62) pelo Ofício 289555/2020/Diade/Cgapc/Difin-FNDE e anexos (peças 64-66) , cujo teor se passa a examinar. 
EXAME DE ADMISSIBILIDADE
9.	Em exame preliminar de admissibilidade essa secretaria propôs não conhecer o recurso de Arthur Bomfim Galdino de Araújo, por restar intempestivo e não apresentar fatos novos, com fulcro no artigo 285, caput e §2º, do Regimento Interno/TCU (peças 54-55) . 
10.	O Ministro Vital do Rêgo discordou do posicionamento da Serur, e decidiu por conhecer do recurso. Em seu Despacho, o relator defendeu que, embora a documentação trazida aos autos não configure por si só documento apto a alterar o acórdão recorrido, a sua análise poderia vir, no mínimo, a reverter o débito atribuído ao recorrente. E nesse contexto autorizou as diligências necessárias para o exame do mérito do recurso, de modo que a Serur pudesse avaliar se a prestação de contas encaminhada ao FNDE tem o condão de reformar o aresto recorrido (peça 59) .
EXAME DE MÉRITO
11.	Delimitação do recurso
11.1.	Constitui objeto do recurso de Arthur Bomfim Galdino de Araújo (peças 76-77) definir se: 
	a) houve a prescrição das pretensões punitiva e ressarcitória;
	b) a responsabilidade pela omissão no dever de prestar contas é do recorrente; 
	c) o PNAE foi regularmente executado em Pocinhos/PB no exercício de 2011.
12.	Da Prescrição
12.1. Embora o recorrente não tenha apresentado qualquer alegação a respeito, a análise acerca de eventual prescrição se torna pertinente, em razão do recente julgamento, pelo Supremo Tribunal Federal (STF) , do RE 636886 (Tema 899 da repercussão geral) . 
12.2. Nesse ponto, é importante mencionar que, nos processos de controle externo, matéria de ordem pública pode ser revista de ofício ou mediante provocação da parte por simples petição, independentemente de recurso (Acórdão 1160/2015-TCU-Plenário, relator Ministro Augusto Nardes) . De mesmo modo, ressalta-se que questões de ordem pública autorizam o órgão ad quem a julgar fora do que consta nas razões ou contrarrazões do recurso (Acórdão 690/2010-TCU-Plenário, relator Ministro Augusto Nardes) . 
12.3. Feitas essas considerações, nota-se que no exame da prescrição a Serur tem adotado os entendimentos detalhados no documento juntado como a peça 70 dos autos, que contém estudo e pronunciamentos anteriores da secretaria sobre o tema. Nessas manifestações estão desenvolvidas as seguintes premissas, que serão utilizadas no presente exame: 
	a)  ao julgar o RE 636.886, o STF conferiu nova interpretação ao art. 37, § 5º, da Constituição Federal, fixando a tese de que "é prescritível a pretensão de ressarcimento ao erário fundada em decisão de Tribunal de Contas";	
	b)  as pretensões punitiva e de ressarcimento devem observar o mesmo regime na atividade de controle externo, dado o objetivo comum da prescrição, de fixar prazo para o Tribunal de Contas agir, para caracterizar o ilícito, identificar seu autor e dimensionar as consequências legais da conduta, independentemente de terem natureza punitiva ou ressarcitória;
	c)  até que sobrevenha norma específica, entende-se que a prescrição das pretensões punitiva e de ressarcimento, no processo de controle externo, deve observar o regime da Lei 9.873/1999, na linha dos recentes pronunciamentos do STF a respeito. Assim, sem prejuízo de se realizar o exame da prescrição também segundo o prazo decenal previsto no Código Civil, o critério adotado na formulação da proposta de encaminhamento será o da Lei 9.873/1999.  
Análise da prescrição segundo os critérios do Acórdão 1441/2016-TCU-Plenário:
12.4.	No que se refere à pretensão punitiva, o TCU tem tradicionalmente aplicado os critérios definidos no Acórdão 1441/2016-TCU-Plenário (rel. Min. Benjamin Zymler) , que, em incidente de uniformização de jurisprudência, orientou-se pela aplicação do Código Civil. Por este acórdão, em linhas gerais, a prescrição subordina-se ao prazo geral de dez anos (CC, art. 205) , contado a partir da data da ocorrência do fato e interrompido pelo ato que ordenar a citação, a audiência ou a oitiva da parte. 
12.5.	Entre outras razões que justificaram a adoção desse critério destaca-se a de que o citado dispositivo constitui uma cláusula geral a ser empregada sempre que a pretensão for prescritível, mas a lei não estabelecer um prazo específico, como na hipótese. 
12.6.	Desta feita, adotar-se-á a data de 30/4/2013 como marco inicial da contagem, quando expirou o prazo para a apresentação das contas do PNAE/2011 em Pocinhos/PB. Segundo a jurisprudência do Tribunal, o que ocorrer primeiro entre o prazo final para a prestação de contas e a data de sua entrega deve ser o marco inicial dessa contagem (v.g. Acórdão 3749/2018-TCU-Segunda Câmara; rel. Min. Ana Arraes e 2.278/2019-TCU-1.ª Câmara; rel. Min. Subs. Augusto Sherman Cavalcanti) . A citação/audiência do Sr. Arthur Bomfim Galdino de Araújo foi autorizada em 25/3/2019 (despacho do secretário à peça 26) e o Acórdão 13.717/2019-TCU-1.ª Câmara ora recorrido foi proferido em 12/11/2019 (peça 37) . 
12.7.	Conclui-se, em vista das premissas informadas acima, que não estaria prescrita a possibilidade de atribuição de débito, tampouco da aplicação de multa caso fossem adotados os parâmetros definidos no Acórdão 1441/2016-TCU-Plenário.
Análise da prescrição pelo regime da Lei 9.873/1999 
12.8.	Por sua vez, adotando-se as premissas fixadas na Lei 9.873/1999 ao caso em exame, observa-se que ocorreu a prescrição em relação ao Sr. Arthur Bomfim Galdino de Araújo. Para tanto, é preciso considerar os seguintes parâmetros: 
a) Termo inicial: 
12.9.	A Lei 9.873/1999, art. 1º, parte final, traz previsão expressa a respeito do início do prazo em se tratando de infração de caráter permanente ou continuado. Nesta hipótese, a prescrição começa a correr não da data de cada fato, e sim "do dia em que tiver cessado" a permanência ou a continuidade. 
12.10.	A exemplo da análise anterior pelos ditames do Código Civil, adotar-se-á a data de 30/4/2013 como termo inicial da contagem, quando findo o prazo para a apresentação das contas do PNAE. 
b) Prazo: 
12.11.	A Lei 9.873/1999 apresenta um prazo geral, de cinco anos (art. 1º) , e um prazo especial, previsto no art. 1º, § 2º, a saber: "quando o fato objeto da ação punitiva da Administração também constituir crime, a prescrição reger-se-á pelo prazo previsto na lei penal". 
12.12. 	Neste processo de contas especiais não houve a conclusão pelo possível cometimento de algum crime e, então, o prazo prescricional a ser adotado é o geral de cinco anos. 
c) Interrupções por atos inequívocos de apuração dos fatos: 
12.13.	No regime da Lei 9.873/1999, a prescrição se interrompe "por qualquer ato inequívoco, que importe apuração do fato" (art. 2º, II) . Com esse fundamento, houve interrupção da prescrição nos seguintes momentos a partir de 30/4/2013, marco inicial da contagem: (a) Informação 1389/2017, assinado eletronicamente em 7/7/2017 pelo Coordenador-Geral de Contabilidade e Acompanhamento de Prestação de Contas (peça 9) ; (b) Termo de Instauração de TCE 126, assinado eletronicamente em 27/3/2018 (peça 1) ; (c) Ofício 2810E/2013, de 15/8/2013, e recebido em 23/8/2013 (peça 11, p. 1 e peça 12, p. 1) ; (d) Ofício 13150/2017, de 20/5/2017, e recebido em 29/5/2017 (peça 11, p. 3 e peça 12, p. 2) ; (e) Ofício 19767/2017, de 7/7/2017, e recebido em 17/7/2017 (peça 11, p. 4 e peça 12, p. 4) ; (f) Relatório de TCE 325/2018, de 29/5/2018; (g) instrução Secex-TCE, de 25/3/2019 (peça 24) ; (h) despachos do diretor e do secretário, de 25/3/2019 (peças 25 e 26) ; (i) instrução da Secex-TCE, de 24/7/2019 (peça 33) ; (j) despachos do diretor e do secretário, de 25/7/2019 (peças 34 e 35) ; (j) Parecer do MP/TCU (peça 36) .
12.14. 	Outros atos identificados nos autos não se enquadram no artigo 2.º, inciso II, da Lei 9.873/1999, mas têm o condão de interromper a prescrição trienal de que trata o artigo 1.º, §1.º, daquela lei, por se traduzirem em atos com alguma relevância para o deslinde do processo, com os seguintes atos se enquadrando nessa categoria: (a) Parecer 2928/2018, de 14/4/2018 (peça 14) ; (b) Relatório de Auditoria 93/2019, de 12/2/2019 (peça 18) ; (c) Certificado de Auditoria 93/2019,  de 14/2/2019 (peça 19) ; (d) Parecer do Controle Interno 93/2019, de 14/2/2019 (peça 20) e (e) Parecer do Ministro de Estado, de 20/2/2019 (peça 21) .
d) Interrupções pela citação/audiência dos responsáveis: 
12.15.	A prescrição também é interrompida "pela notificação ou citação do indiciado ou acusado, inclusive por meio de edital", nos termos do art. 2º, I, da Lei 9.873/1999. E, no regime dessa lei, a interrupção se dá pela citação (ou audiência) propriamente dita, e não pelo despacho que a ordena. Com esse fundamento houve a interrupção em 13/5/2019, (peça 29) . 
e) Interrupção pela decisão condenatória recorrível: 
12.16.	Por fim, a prescrição também se interrompe "pela decisão condenatória recorrível" (art. 2º, III, da Lei 9.873/1999) . Com esse fundamento, como visto, ocorreu a interrupção em 12/11/2019, data da sessão em que foi proferido o Acórdão 13.717/2019-TCU-1.ª Câmara (peça 37) . Essa interrupção é relevante, por estabelecer prazo para julgamento do recurso. 
f) Da prescrição intercorrente: 
12.17.	Nos termos do art. 1º, § 1º, da Lei 9.873/1999, opera-se a prescrição intercorrente se o processo ficar paralisado por mais de três anos, aguardando "julgamento ou despacho". 
12.18.	Note-se que há uma correlação entre essa hipótese e as causas de interrupção da prescrição do art. 2º. Com efeito, uma vez interrompida a prescrição por alguma das hipóteses do art. 2º, o processo não pode ficar inativo, sem qualquer inovação processual relevante, por mais de três anos. 
12.19.	Trata-se de prazo específico, não se aplicando nem o prazo geral de cinco anos nem o prazo especial, da lei penal (§ 2º) . A finalidade da prescrição intercorrente, com seu prazo próprio, é a de assegurar a eficiência e celeridade nas apurações administrativas. Seria contrário a essa finalidade a paralisação injustificada do processo por período maior que o triênio estabelecido para a hipótese. 
12.20.	A extrapolação do prazo de três anos, sem inovação relevante no processo, pode configurar negligência. Por isso, além de se operar a prescrição, deve-se promover a "apuração da responsabilidade funcional decorrente da paralisação, se for o caso". 
12.21.	Em muitas situações o exame da prescrição intercorrente pode ficar prejudicado nos processos já em tramitação no TCU. Como a ação de ressarcimento era considerada imprescritível, as peças que compõem a tomada de contas especial, elencadas no art. 10 da Instrução Normativa-TCU 71/2012, não contemplam informações pormenorizadas quanto ao andamento do processo na fase interna, o que pode prejudicar a análise de eventual paralisação por mais de três anos. 
12.22.	Assim, caso o tribunal venha a adotar a sistemática da Lei 9.873/1999 para aferir a prescrição, convém avaliar, oportunamente, a possibilidade de ajustes na IN-TCU 71/2012, para que as tomadas de contas especiais encaminhadas ao TCU contemplem informações sobre as interrupções ocorridas na fase interna do procedimento como, por exemplo, declaração do órgão instaurador da TCE, de que o processo não ficou paralisado por mais de três anos, na forma do art. 1º, § 1º, da citada lei. 
12.23.	Especificamente quanto a esta tomada de contas especial, as causas de interrupção elencadas acima permitem evidenciar que o processo não teve andamento regular em relação ao Sr. Arthur Bomfim Galdino de Araújo, pois a Informação 1389/2017/Seop/Copra/CGCAP/DIFIN-FNDE, primeiro ato interruptivo da prescrição (art. 2º da lei) , foi assinada eletronicamente em 7/7/2017 pelo Coordenador-Geral de Contabilidade e Acompanhamento de Prestação de Contas (peça 9) , ou seja, após mais de três anos do início da contagem em 30/4/2013.
g) Conclusão:
12.24.	Observa-se, pelos eventos indicados, que transcorreu prazo suficiente para se operar a prescrição relativamente ao Sr. Arthur Bomfim Galdino de Araújo, tomando-se por referência a Lei 9.873/1999, tida pelo STF como norma regente da prescrição da pretensão punitiva pelo TCU. 
A possibilidade de adoção de novo critério no caso concreto
12.25.	Por fim, são oportunas algumas considerações sobre a possibilidade de aplicar, neste processo, novo critério para exame da prescrição, diverso do considerado no julgamento originário (que seguiu o Acórdão 1441/2016-TCU-Plenário) . 
12.26.	O art. 926 do CPC positivou a orientação de que "os tribunais devem uniformizar sua jurisprudência e mantê-la estável, íntegra e coerente", com o fim de inibir que decisões contemporâneas adotem soluções distintas para uma mesma questão, comprometendo os valores de isonomia e previsibilidade, essenciais à segurança jurídica.
12.27.	Isso não impede a reorientação da jurisprudência, sempre que evidenciada a necessidade de ajustar o entendimento à correta exegese das normas legais. E é perfeitamente possível, e até mesmo comum, que a reorientação se dê em grau recursal, pois o recurso devolve à "apreciação e julgamento pelo tribunal de todas as questões (...) relativas ao capítulo impugnado" (art. 1.013, § 1º, do CPC) , para que se profira novo julgamento, procedendo-se à correta aplicação do direito. 
12.28.	Todavia, em se tratando de recurso, deve-se observar a proibição de reformatio in pejus, não se aplicando o novo entendimento se dele resultarem efeitos práticos mais gravosos ao recorrente. O novo critério pode ser aplicado, contudo, não só se produzir efeitos favoráveis, mas também se conduzir à manutenção da decisão recorrida, ainda que por outros fundamentos. 
13.	Da omissão no dever de prestar contas
13.1.	O Sr. Arthur Bomfim Galdino de Araújo afirma que seu mandato de prefeito municipal terminou em dezembro de 2012, quando entregou ao sucessor, Sr. Claudio Chaves Costa, a documentação necessária para a prestação de contas de convênios e programas realizados. 
13.2.	Observa que o prazo para prestar as contas do PNAE /2011 expirou em 30/4/2013, ou seja, quando não era mais o alcaide e, por isso, esteve impossibilitado de fazê-lo por não mais conseguir acesso à documentação na prefeitura. Mas, após diversas tentativas, obteve sucesso na reunião dos documentos necessários, vindo a apresentar as contas ao FNDE em 22/1/2020. 
Análise
13.3.	Considerando que o prazo final para as contas escoou em 30/4/2013, a responsabilidade por sua apresentação formal recaiu sobre o Sr. Claudio Chaves Costa, prefeito sucessor do recorrente. No entanto, por terem sido aplicados os recursos na gestão do Sr. Arthur Bomfim Galdino de Araújo, este responde pela correta execução dos valores geridos durante a sua gestão. 
13.4.	O teor da Súmula-TCU 230 afirma que compete ao prefeito sucessor apresentar a prestação de contas referente aos recursos federais recebidos por seu antecessor quando este não o tiver feito e o prazo para adimplemento dessa obrigação vencer ou estiver vencido no período de gestão do próprio mandatário sucessor ou, na impossibilidade de fazê-lo, adotar as medidas legais visando ao resguardo do patrimônio público.
13.5.	A jurisprudência desta Corte, então, se consolidou no sentido da responsabilidade do prefeito sucessor sobre o encaminhamento da prestação de contas dos recursos aplicados por seu antecessor, excluída a responsabilidade do sucessor por débitos relacionados a recursos geridos por seu antecessor, sem prejuízo da aplicação de multa ao sucessor pela omissão em prestar contas (v.g. Acórdão 10843/2020-TCU-Primeira Câmara, relator o Min. Vital do Rêgo; Acórdão 6402/2015-TCU-Segunda Câmara, Min. Ana Arraes; Acórdão 3871/2019-TCU-Segunda Câmara, Min. Marcos Bemquerer) .
13.6.	Assim, caso não sejam apresentadas as contas hábeis e suficientes a atestar a regular aplicação dos valores federais, seria cabível o julgamento pela irregularidade das contas de ambos, com imputação de débito e multa ao antecessor e de apenas multa ao sucessor, caso este não tenha gerido os recursos. 
13.6.	No caso presente, verifica-se que o prefeito sucessor não foi chamado aos autos, enquanto o Sr. Arthur foi chamado pelo Ofício 1.940/2019-TCU/Secex-TCE, de 17/4/2019. A conduta identificada como 'Irregularidade 2' foi assim descrita, ensejando a audiência do ex-prefeito: "não disponibilização das condições materiais mínimas e necessárias para que o seu sucessor pudesse apresentar a prestação de contas do Programa Nacional de Alimentação Escolar (PNAE) , no exercício de 2011, cujo prazo encerrou-se em 30/4/2013". (peça 33, p. 3, item 10.1.1) .
13.7.	A nosso ver não há elementos nos autos que permitam concluir com segurança pela conduta relacionada à 'Irregularidade 2' constante do ofício de citação (peça 33, p. 3, item 10.1.1) .  Depreende-se que a conclusão pela não disponibilização de condições materiais ao sucessor do ora recorrente possa ter advindo da manifestação ao Ministério Público Federal pelo Município de Pocinhos/PB já na gestão do sucessor, Sr. Claudio Chaves Costa. Porém, há apenas menção a esse respeito no Relatório de TCE 325/2018-DIREC/COTCE/CGAPC/DIFIN-FNDE/MEC, sem notícia sobre o teor da providência que teria sido adotada por parte do sucessor. 
13.8.	Ante essas circunstâncias e em vista da Súmula-TCU 230, poder-se-ia ter sido realizada a audiência do Sr. Cláudio Chaves Costa pela omissão em prestar contas dos recursos do PNAE/2011 no prazo originalmente previsto até 30/4/2013, observando-se que a sua notificação ocorreu apenas cerca de quatro meses após a expiração do prazo (peça 11, p. 1) . A exemplo deste processo, o TC-Processo 027.837/2019-0 também cuidou de tomada de contas especial instaurada pelo FNDE em razão da omissão no dever de prestar contas de recursos recebidos no âmbito do PNAE. Naquele processo foi realizada a audiência do prefeito sucessor, como se observa do despacho do relator autuado à peça 69 deste TC-Processo 005.931/2019-3. 
13.9.	Considerando o atual estágio do presente processo, mostra-se despiciendo cogitar da audiência do Sr. Claudio Chaves Costa. Ocorre que em relação à possibilidade de responsabilização do sucessor do efetivo gestor de recursos públicos nos casos de omissão na prestação de contas, a atual redação da IN-TCU 71/2012 prevê, após as alterações trazidas pela IN-TCU 88/2020, que no caso de haver dúvidas sobre quem deu causa à omissão, antecessor e sucessor serão notificados para recolher o débito; o primeiro por supostamente na¿o ter deixado a documentac¿a¿o necessa¿ria para que o sucessor pudesse prestar contas e o segundo por ter descumprido o dever de apresentar a prestação de contas no prazo devido. 
13.10.	Ainda, para eximir-se de responsabilidade, cabe ao sucessor, nos termos atuais da norma, apresentar justificativas que demonstrem a impossibilidade de prestar contas no prazo legal, acompanhadas de elementos comprobatórios das ações concretas adotadas para reunir a documentação referente às contas (artigos 9A e 9B da IN 71/2012) , o que, cabe repetir, não se sabe se constou da manifestação junto ao MPF.
13.11.	A inovação trazida pela IN-TCU 88, de 9/9/2020, foi posterior à citação/audiência do Sr. Arthur (peças 28-29) , momento em que teoricamente ter-se-ia promovido o chamamento do Sr. Claudio aos autos, caso se entendesse pertinente à época. Ainda assim, em razão do atual entendimento pela imputação de débito ao sucessor do efetivo gestor dos recursos, caso não consiga efetivamente comprovar a impossibilidade de prestar contas formalmente no prazo original previsto - o que está mais conforme o interesse público - propor-se-á a citação do Sr. Claudio Chaves Costa, a depender do juízo de oportunidade e de conveniência do relator e do colegiado julgador, em vista da atual fase do processo. 
13.12.	A par tal proposta, note-se que a sanção de multa do Acórdão 13.717/2019-TCU-1.ª Câmara teve como fundamento legal o artigo 57 da Lei 8.443/1992, portanto, relacionada propriamente ao débito apurado, mas a penalidade também disse respeito à omissão na prestação das contas, fato que em tese atrairia a incidência do artigo 58, II, da Lei 8.443/1992. É o que se depreende da opção do aresto por não aplicar multas distintas para a ocorrência de débito e para a prática de ato com grave infração à norma legal, ambas as hipóteses aventadas no Ofício 1940/2019-TCU/Secex-TCE, de 17/4/2019 (peça 28) .
13.13.	Isso porque, nesses casos, duas possibilidades são encontradas na jurisprudência do Tribunal; multas distintas - com fundamento nos artigos 57 e 58 da Lei Orgânica/TCU - ou uma única multa, com fundamento no artigo 57, vez que esta absorveria a do artigo 58 da norma (v.g. Acórdão 6720/2020-TCU-Segunda Câmara; rel. Min. Raimundo Carreiro e Acórdão 1703/2021-TCU 2.ª Câmara; rel. Min. Aroldo Cedraz) .
13.14.	Nesse contexto, cabe propor ao menos o provimento parcial do recurso a fim de afastar a irregularidade concernente à suposta conduta do Sr. Arthur Bomfim Galdino de Araújo de não disponibilizar as condições materiais mínimas e necessárias para que o seu sucessor pudesse apresentar a prestação de contas dos recursos recebidos, no âmbito do PNAE no exercício de 2011, cujo prazo encerrou-se em 30/4/2013 e, em consequência, reduzir a multa que lhe foi aplicada. 
14.	Da execução do PNAE/2011 em Pocinhos/PB 
14.1.	O recorrente alude a julgados do Tribunal Regional Federal da 5.ª Região e do Superior Tribunal de Justiça para defender que não houve a prática de ato de improbidade administrativa, por não restar caracterizado dano ao erário em razão da apresentação extemporânea das contas, tampouco alguma conduta dolosa, má-fé ou vantagem patrimonial pessoal. Por isso, sua condenação implicaria no enriquecimento sem causa da Administração.
14.2.	E afirma haver comprovado a regular execução do PNAE/2011 conforme prestação de contas entregue ao FNDE por intermédio do sistema SiGPC em 22/1/2020.
Análise
14.3.	Inicialmente, cabe anotar que os processos de controle externo com trâmite no TCU não se confundem com as ações judiciais para verificar se houve a prática de algum ato descrito na Lei 8.429/1992, a chamada Lei de Improbidade Administrativa, uma vez que possuem naturezas distintas. Para a imputação de débito no tribunal, não é necessária a comprovação da má-fé e desonestidade, tampouco de alguma conduta necessariamente dolosa do agente (Acórdão 2178/2013-TCU-Plenário; rel. Min. Benjamin Zymler) . 
14.4.	A propósito, o item 9.5 do Acórdão 13.717/2019-TCU-1.ª Câmara, ora recorrido, determinou o encaminhamento do aresto à Procuradoria da República no Estado da Paraíba, justamente para que esta pudesse adotar as providências que entendesse cabíveis, e que fossem de sua competência, a exemplo de eventual ação judicial sobre improbidade administrativa. 
14.5.	No âmbito dos processos de controle externo são exigidos simultaneamente três pressupostos para a responsabilização: (i) o ato ilícito na gestão dos recursos públicos; (ii) a conduta dolosa ou culposa; e (iii) o nexo de causalidade entre o dano e o comportamento do agente. Admite-se a ocorrência de excludentes de culpabilidade, tal como a inexigibilidade de conduta diversa ou a ausência de potencial conhecimento da ilicitude (v.g. Acórdão 2420/2015-TCU-Plenário; rel. Min. Benjamin Zymler) . 
14.6.	Assim, a par eventual confusão que possa se depreender do recurso em exame a respeito das naturezas jurídicas do processo de controle externo com trâmite no TCU e das ações com fulcro na Lei 8.429/1992, cumpre registrar que tais espécies de processo não guardam relação direta, embora irregularidades constatadas em fiscalizações no âmbito do controle externo possam posteriormente ensejar a condenação pela prática de ato ímprobo, afetas ao Poder Judiciário, e vice-versa. 
14.7.	No julgamento de contas especiais no TCU, como no presente caso, sua instauração decorre da omissão no dever de prestar contas, da não comprovação da aplicação de recursos federais, da ocorrência de desfalque, alcance, desvio ou desaparecimento de dinheiro, bens ou valores públicos, ou da prática de ato ilegal, ilegítimo ou antieconômico que resulte em dano ao erário, conforme o artigo 3.º da Instrução Normativa-TCU 71/2012. 
14.8.	No caso, o Sr. Arthur foi responsabilizado por não prestar contas dos recursos geridos durante a sua gestão. A impossibilidade de auferir a boa-fé, decorrente da ausência de manifestação do ex-prefeito quando chamado aos autos - conforme consignado em instrução neste processo (peça 33, p, 6, item 30) -, não implica automaticamente na conclusão por alguma conduta eivada de má-fé, mas apenas permite o julgamento de mérito desde logo, autorizado pelos §§ 2º e 6º do artigo 202 do Regimento Interno/TCU, sem a fixação de novo prazo para o recolhimento do débito. 
14.9.	Feitas essas considerações, cumpre registrar que dentre os documentos exigidos pela legislação de regência para a prestação de contas dos recursos recebidos por meio do PNAE está o parecer conclusivo do Conselho de Alimentação Escolar - CAE, conforme previsão, por exemplo, do artigo 27 da Resolução FNDE/CD 38/2009, vigente à época do PNAE 2011, e do artigo 35, III, da Resolução CD/FNDE 26/2013, que veio a substituir aquela norma. E esse documento não consta da prestação de contas que o recorrente encaminhou ao FNDE pelo SiGPC (peça 66) . 
14.10.	A Resolução/CD/FNDE 2/2012, que estabeleceu orientações, critérios e procedimentos para utilização obrigatória do Sistema de Gestão de Prestação de Contas, desenvolvido pelo FNDE, prevê em seu artigo 2º os elementos que deveriam constar das referidas contas, além daqueles previstos nas resoluções que instituíram os repasses, dentre eles o relatório de cumprimento do objeto e de benefícios alcançados, extratos bancários e respectivas conciliações, documentos licitatórios e outros, em geral inexistentes nas peças trazidas aos autos pelo recorrente.
14.11.	Considerando a análise realizada nesta instrução sobre a responsabilidade pela apresentação das contas recair sobre o sucessor do recorrente, conclui-se não ser possível cogitar de alguma sanção ao Sr. Arthur pela ausência do parecer conclusivo, bem como do relatório de cumprimento do objeto, relação de bens ou serviços, dentre outros itens previstos. 
14.12.	Porém, eventual débito havido em 2011, em princípio, é de responsabilidade do ex-prefeito, como visto, pois os recursos foram utilizados em sua gestão, ainda que tal responsabilidade possa ser mitigada caso reste claro algum prejuízo ao ex-prefeito no mister de comprovar a regularidade das despesas, decorrente justamente de alguma dificuldade intransponível em razão da não prestação de contas à época oportuna por seu sucessor, circunstância que caberia ao próprio comprovar. 
14.13.	Cabe analisar, então, os documentos e informações trazidos aos autos pelo FNDE (peça 66) , com enfoque nas ordens bancárias e eventuais extratos, notas fiscais e recibos, entre outros, a fim de examinar se o débito apurado é passível de ser reduzido ou mesmo desconsiderado.
14.14.	Antes, cabe destacar que o TCU possui julgados no sentido de que a ausência especificamente do parecer conclusivo do CAE impede a comprovação da boa e regular aplicação dos valores federais recebidos por meio do Programa Nacional de Alimentação Escolar (Acórdão 4716/2018-TCU-Segunda Câmara e 2.364/2018-TCU-2ª Câmara, ambos de relatoria do Ministro Marcos Bemquerer; 4.811/2016-TCU-2ª Câmara, relatora Ministra Ana Arraes; 3.688/2014-TCU-2ª Câmara, relator Ministro Marcos Bemquerer) . 
14.15.	De outro lado, há julgados que admitem que a ausência do aludido parecer conclusivo gera presunção apenas relativa de dano ao erário, e que a comprovação da regularidade das despesas pode ser realizada por outros meios lícitos de prova, com documentação apta para essa finalidade (Acórdãos 1423/2008-TCU-1.ª Câmara; rel. Min. Augusto Nardes e 662/2020-TCU-Plenário; rel. Min. Ana Arraes) .
14.16.	Nesse sentido, observa-se que o FNDE encaminhou a reprodução das telas do sistema SiGPC com as contas do PNAE, onde se lê as seguintes informações principais: (a) bens previstos e ordens bancárias emitidas pelo FNDE (p. 3) ; questionário sobre a execução física, com perguntas, por exemplo, sobre as condições de trabalho do CAE, se o atendimento às escolas foi por auxílio financeiro ou pela entrega de gêneros alimentícios, e se existe cardápio elaborado (p. 4) ; relação das ordens bancárias e dos cheques emitidos (p. 5) e quadros sobre as execuções física e financeira (p. 6) .
14.17.	Assim, não há nos elementos colacionados notas de empenho, recibos, notas fiscais, ou mesmo elementos de outra natureza, a exemplo de algum controle da entrega/recebimento dos bens, como listas de recebimento assinadas pelos beneficiários, e outros que permitam concluir com razoável segurança pela regularidade das despesas. O último lançamento na página com as ordens bancárias e cheques emitidos pela prefeitura data de 5/5/2011, enquanto o extrato bancário juntado pelo FNDE na fase interna da TCE (peça 8) tem o último lançamento em 23/12/2011. 
14.18.	Portanto, a documentação trazida aos autos não permite concluir com mínima segurança sobre a regularidade das despesas do PNAE em Pocinhos/PB em 2011, em especial o necessário nexo entre os recursos recebidos e as despesas realizadas. De todo modo, cabe anotar que o Sr. Arthur Bomfim Galdino de Araújo poderá trazer aos autos, em sede de novo recurso porventura ainda cabível, nova documentação apta a alterar o mérito do acórdão recorrido, obtida pela via administrativa, ou, mesmo, judicial junto à prefeitura convenente, podendo mesmo informar ao tribunal o resultado por acaso infrutífero de tais tentativas, evidenciando sua iniciativa em esclarecer os fatos (v.g. Acórdão 3146/2011-TCU-Plenário, rel. Min. Raimundo Carreiro; 1.611/2015-TCU-Plenário, rel. Min. Augusto Nardes, 1.821/2018-TCU-Plenário, rel. Min. Aroldo Cedraz) . 
CONCLUSÃO
15.	Das análises anteriores, conclui-se que:
	a) houve a prescrição das pretensões punitiva e ressarcitória do TCU pelos ditames da Lei 9.873/1999 (RE 636.886-STF - Tema 899 da Repercussão Geral) , ensejando a proposta de provimento do recurso;
	b) o dever de prestar contas formalmente ao FNDE cabia ao sucessor do recorrente, Sr. Claudio Chaves Costa, em razão de a data limite para tanto ser 30/4/2013, ou seja, durante o seu próprio mandato;
	c) o recorrente foi sancionado também por não haver propiciado condições materiais para que o seu sucessor prestasse contas, conduta não comprovada nos autos, ensejando o provimento parcial do recurso com a finalidade de reduzir a multa aplicada, na eventualidade de não ser acatada a proposta de provimento (alínea 'a') ;
	d) a documentação anexada ao recurso não comprova com mínima segurança a regularidade das despesas com o PNATE em 2011 no Município de Pocinhos/PB, em especial pela ausência da satisfatória identificação dos beneficiários dos pagamentos, bem como do nexo entre os recursos recebidos e as despesas;
e) cabe avaliar a conveniência e a oportunidade de realizar a citação do Sr. Claudio Chaves Costa, pelo débito apurado na tomada de contas especial, em vista da atual redação da Instrução Normativa-TCU 71/2012, após as alterações da Instrução Normativa-TCU 88/2020. 
DA PROPOSTA DE ENCAMINHAMENTO
16.	Ante o exposto, submete-se à consideração superior a presente análise do recurso de reconsideração interposto por Arthur Bomfim Galdino de Araújo contra o Acórdão 13.717/2019-TCU-1.ª Câmara propondo-se, com fundamento nos artigos 32, I e 33, da Lei 8.443/1992, e artigo 285, do RI/TCU:
a) conhecer do recurso e, no mérito, dar-lhe provimento, em razão da incidência da prescrição, segundo os ditames da Lei 9.873/1999, conforme critérios adotados pelo Supremo Tribunal Federal no Recurso Extraordinário 636.886 (Tema 899 da Repercussão Geral) ;
b) subsidiariamente à proposta da alínea anterior, conhecer do recurso e, no mérito, dar-lhe provimento parcial, a fim de reduzir a multa aplicada, em vista de não restar comprovada a conduta de não propiciar condições materiais ao prefeito sucessor para que prestasse as contas do PNAE;
c) seja avaliada a conveniência e a oportunidade de realizar a citação do Sr. Claudio Chaves Costa, pelo débito apurado na tomada de contas especial, em vista da atual redação da Instrução Normativa-TCU 71/2012, após as alterações da Instrução Normativa-TCU 88/2020, em razão de não restar comprovada a impossibilidade material de haver prestado contas do PNAE/2011 até a data originalmente prevista de 30/4/2013, durante a sua gestão, para que apresente justificativas que demonstrem a impossibilidade de prestar contas no prazo legal, acompanhadas de elementos comprobatórios das ações concretas adotadas para reunir a documentação referente às contas (artigos 9A e 9B da IN 71/2012) ;
d) dar ciência da decisão que vier a ser proferida ao recorrente, à Procuradoria da República no Estado da Paraíba e aos demais interessados.
O titular da subunidade técnica da Serur manifestou divergência em relação à proposta do auditor, nos seguintes termos, em posicionamento (peça 72) que contou com a anuência em cota singela tanto do titular da unidade quanto do MPTCU (peças 73 e 74) :
Na instrução anterior, com amparo na conclusão abaixo, propôs-se o provimento deste recurso ante o reconhecimento da incidência da prescrição intercorrente e, subsidiariamente, o provimento parcial, com redução proporcional da multa aplicada, ante a necessidade de afastamento da irregularidade concernente a não haver propiciado condições materiais para que o seu sucessor prestasse contas. Observe-se:
a) houve a prescrição das pretensões punitiva e ressarcitória do TCU pelos ditames da Lei 9.873/1999 (RE 636.886-STF - Tema 899 da Repercussão Geral) , ensejando a proposta de provimento do recurso;
b) o dever de prestar contas formalmente ao FNDE cabia ao sucessor do recorrente, Sr. Claudio Chaves Costa, em razão de a data limite para tanto ser 30/4/2013, ou seja, durante o seu próprio mandato;
c) o recorrente foi sancionado também por não haver propiciado condições materiais para que o seu sucessor prestasse contas, conduta não comprovada nos autos, ensejando o provimento parcial do recurso com a finalidade de reduzir a multa aplicada, na eventualidade de não ser acatada a proposta de provimento (alínea 'a') ;
d) a documentação anexada ao recurso não comprova com mínima segurança a regularidade das despesas com o PNATE em 2011 no Município de Pocinhos/PB, em especial pela ausência da satisfatória identificação dos beneficiários dos pagamentos, bem como do nexo entre os recursos recebidos e as despesas;
e) cabe avaliar a conveniência e a oportunidade de realizar a citação do Sr. Claudio Chaves Costa, pelo débito apurado na tomada de contas especial, em vista da atual redação da Instrução Normativa-TCU 71/2012, após as alterações da Instrução Normativa-TCU 88/2020. 
2.	Peço escusas para discordar da proposta de mérito mencionada no parágrafo anterior.
3.	Quanto ao proposto afastamento da responsabilidade do recorrente por supostamente não restar comprovada a não disponibilização de condições materiais para que o sucessor prestasse contas, pondera-se tratar-se da típica situação de dúvida "sobre quem deu causa à omissão". Assim, entende-se que os elementos constantes dos autos não permitem reduzir o valor da multa aplicada ao recorrente.
4.	Sobre a avaliação da conveniência e oportunidade de se chamar o sucessor para responder sobre a omissão, convém frisar que o sucessor adotou medida legal de resguardo ao patrimônio público, conforme noticiado no Relatório de TCE nº 325/2018 - DIREC/COTCE/CGAPC/DIFIN-FNDE/MEC, a saber: "adotou as medidas legais de resguardo ao erário, conforme peça 10 protocolizada junto ao Ministério Público Federal. A documentação em questão foi considerada suficiente pela Procuradoria Federal no FNDE - PROFE como comprovação da adoção das referidas medidas" (peça 17, p.3) . 
5.	Outrossim, dissinto da manifestação precedente no ponto em que concluiu pela ocorrência de prescrição intercorrente, ao considerar que teria se passado mais de três anos entre o início da contagem (30/04/201) e a Informação 1389/2017/Seop/Copra/CGCAP/DIFINFNDE, primeiro ato interruptivo da prescrição (art. 2º da lei) , assinada eletronicamente em 7/7/2017 pelo Coordenador-Geral de Contabilidade e Acompanhamento de Prestação de Contas (peça 9) .
6.	Isso porque os processos de tomada de contas especial não são constituídos por todas as peças do processo originador do órgão concedente, o que faz restar prejudicada a avaliação quanto à ocorrência de prescrição intercorrente, na medida em que podem existir atos processuais - entre as notificações elencadas na instrução anterior - que não foram acostados aos autos desta TCE.
7.	Por fim, cumpre registrar que as oitivas (citação e audiência) foram feitas de maneira regular.  Percebe-se que, nessa situação específica, a responsabilização pela omissão é também atribuível ao antecessor, uma vez que não logrou afastá-la de si. As razões de justificativa, as alegações de defesa e as razões recursais apresentadas não são capazes de levar à alteração da deliberação recorrida. 
8.	Feitas essas ponderações, pede-se vênias para propor o não provimento do presente recurso.
É o Relatório.

Paulo Ítalo de Oliveira Vilar (OAB/PB 14.233).

Subprocurador-Geral Lucas Rocha Furtado.

RECURSO DE RECONSIDERAÇÃO. PRESCRIÇÃO RECONHECIDA À LUZ DA LEI 9.873/1999, C/C A RESOLUÇÃO TCU 344/2022. ARQUIVAMENTO DOS AUTOS.

TOMADA DE CONTAS ESPECIAL (TCE)

Secretaria de Recursos (Serur).

Em apreciação, recurso de reconsideração interposto por Arthur Bomfim Galdino de Araújo (peça 53) , ex-prefeito de Pocinhos/PB (2009-2012) , contra o Acórdão 13717/2019-TCU-Primeira Câmara, que, entre outros, julgou suas contas especiais irregulares, condenou-o ao pagamento do débito e lhe aplicou a multa prevista no art. 57 da Lei 8.443/1992, no valor de R$ 35.000,00.
2. Na origem, cuida o presente processo de tomada de contas especial (TCE) instaurada pelo Fundo Nacional de Desenvolvimento da Educação (FNDE) em desfavor do recorrente, em razão da omissão no dever de prestar contas dos recursos recebidos por força do Programa Nacional de Alimentação Escolar (PNAE) , no exercício de 2011, cujo prazo da prestação de contas se encerrou em 30/4/2013, no valor total de R$ 210.480,00.
3. Após as devidas análises pela SecexTCE, foram promovidas citação e audiência do exgestor em virtude, respectivamente, da não comprovação da boa e regular aplicação dos recursos federais repassados em face da omissão, e da não disponibilização das condições materiais mínimas e necessárias para que o seu sucessor pudesse apresentar a prestação de contas.
4. A despeito de o prazo final para a prestação de contas ter recaído na gestão do prefeito sucessor, este não foi responsabilizado por haver adotado medidas legais de resguardo ao erário, por meio de representação protocolizada junto ao Ministério Público Federal. 
5. Essas informações foram repassadas pelo ente repassador (peças 10 e 17) , cujas apurações de fato não evidenciaram a disponibilização das condições necessárias para que o sucessor pudesse apresentar a prestação de contas (peça 24, p. 5) . 
6. O responsável foi declarado revel por ocasião de seu julgamento neste Tribunal e posteriormente apresentou apelo recursal intempestivo, motivo pelo qual a Serur propôs em exame de admissibilidade não conhecer do recurso por entender que não haveria fatos novos a ensejar o recebimento do apelo.
7. Como o recorrente havia apresentado documentação junto ao FNDE para fins de prestação de contas após a decisão do acórdão recorrido (22/1/2020) , proferi despacho pelo conhecimento do recurso, uma vez que a análise dessa nova informação teria potencial de reverter o débito objeto da condenação. 
8. Após analisar as razões de apelo aduzidas pelo recorrente, o auditor da Secretaria de Recursos (Serur) propõe conhecer do recurso e conceder provimento total ao recorrente no cenário em que seja reconhecida a prescrição das pretensões tanto ressarcitória quanto punitiva pelo TCU, ou, alternativamente, a redução da multa aplicada, no caso de provimento parcial, consoante os seguintes entendimentos da instrução (peça 71) : 
a) teria havido a prescrição intercorrente das pretensões punitiva e ressarcitória do TCU pelos ditames do artigo da Lei 9.873/1999, porquanto o processo teria ficado mais de três anos sem andamento durante as análises da fase interna da TCE, ensejando a proposta de provimento do recurso;
b) o dever de prestar contas formalmente ao FNDE caberia ao sucessor do recorrente, Sr. Claudio Chaves Costa, em razão de a data limite para tanto ser 30/4/2013, ou seja, durante o próprio mandato deste;
c) o recorrente foi sancionado também por não haver propiciado condições materiais para que o seu sucessor prestasse contas, conduta que não teria sido comprovada nos autos, ensejando o provimento parcial do recurso com a finalidade de reduzir a multa aplicada, na eventualidade de não ser acatada a proposta de provimento em face da aplicação da prescrição intercorrente;
d) não houve comprovação das despesas realizadas, o que poderia ensejar o saneamento da condenação por débito, já que a documentação anexada ao recurso não comprova com mínima segurança a regularidade das despesas com o PNATE em 2011 no Município de Pocinhos/PB, em especial pela ausência da satisfatória identificação dos beneficiários dos pagamentos, bem como do nexo entre os recursos recebidos e as despesas;
e) caberia avaliar a conveniência e a oportunidade de realizar a citação do Sr. Claudio Chaves Costa, prefeito sucessor, pelo débito apurado na tomada de contas especial, em vista da atual redação da Instrução Normativa-TCU 71/2012, após as alterações da Instrução Normativa-TCU 88/2020. 
9. O diretor da Serur diverge da proposta do auditor e propõe o não provimento do recurso pelos seguintes motivos (peça 72) :
a) não há como concluir pela ocorrência de prescrição intercorrente porque não há como afirmar que entre o início da contagem (30/04/2013) e o suposto primeiro ato interruptivo da prescrição, qual seja a Informação 1389/2017/Seop/Copra/CGCAP/DIFINFNDE, (art. 2º da lei) , assinada eletronicamente em 7/7/2017 (peça 9) , não teria havido outros atos processuais não acostados aos autos desta TCE, já que os processos de tomada de contas especial usualmente não são constituídos por todas as peças do processo originador do órgão concedente;
b) as oitivas (citação e audiência) foram feitas de maneira regular, sendo que a responsabilização pela omissão é atribuível ao antecessor, uma vez que não logrou afastála de si;
c) as evidências dos autos não permitem reduzir o valor da multa aplicada ao recorrente pela não disponibilização das condições para que o seu sucessor prestasse contas, porquanto a situação apurada se configura como típica dúvida "sobre quem deu causa à omissão"; e 
d) não há razão para realizar a citação do prefeito sucessor porque este adotou as medidas legais de resguardo ao patrimônio público, conforme noticiado no relatório do tomador de contas, sendo que as providências foram confirmadas e consideradas suficientes pela Procuradoria Federal no FNDE - PROFE (peça 17, p.3) .
10. O titular da unidade concordou com a proposta do diretor, bem como o MPTCU, sendo que ambos concluem pelo conhecimento e não provimento do recurso de reconsideração. 
11. Feito esse breve histórico, passo ao exame de mérito deste recurso.
12. De início, destaco que as manifestações que me precederam foram proferidas antes da edição da Resolução TCU 344/2022, que passou a regulamentar, no âmbito do TCU, a prescrição para o exercício das pretensões punitiva e de ressarcimento. Em síntese, aquele normativo dispôs que a prescrição, nos processos de controle externo em curso neste Tribunal, observará o disposto na Lei 9.873/1999 e que prescrevem em cinco anos as pretensões punitivas e de ressarcimento, contados dos termos iniciais nele indicados.
13. Diante disso, passo a analisar a questão prejudicial ao exame de mérito, à luz do referido normativo regulamentar.
14. A Resolução TCU 344/2022 dispôs, para as situações análogas às discutidas nestes autos, que o prazo de prescrição será contado da data em que as contas deveriam ter sido prestadas, no caso de omissão de prestação de contas (art. 4º, inciso I) . As contas ora examinadas deveriam ter sido prestadas em 30/4/2013.
15. Além disso, estabeleceu que a prescrição se interromperia pela notificação, oitiva, citação ou audiência do responsável, ou, ainda, por qualquer ato inequívoco de apuração dos fatos, inclusive aqueles praticados na fase interna da TCE.
16. Referido normativo regulamentar também disciplinou a incidência da prescrição intercorrente, caracterizada pela paralisação do processo por mais de três anos, pendente de julgamento ou despacho, sem prejuízo da responsabilidade funcional decorrente da paralisação, se for o caso.
17. Na referida hipótese, não seriam considerados, para o cômputo do referido prazo, o pedido e concessão de vista dos autos, emissão de certidões, prestação de informações, juntada de procuração ou subestabelecimento e outros atos que não interfiram de modo relevante no curso das apurações.
18. No caso concreto em exame, a primeira intenção apuratória do órgão, após vencido o prazo para prestação de contas, se deu com o Ofício 2810E/2013-SEOPC/COPRA/CGCAP/DIFIN/FNDE, de 15/8/2013 (peça 11) , a interromper a prescrição intercorrente. Contudo, após esse fato, só houve andamento processual com a emissão da Informação 1389/2017, assinado eletronicamente em 7/7/2017 pelo Coordenador-Geral de Contabilidade e Acompanhamento de Prestação de Contas (peça 9) , quando já transcorridos mais de três anos da ocorrência do fato.
19. Não há informações nos autos nem indicação de que tenham sido adotados, antes da emissão da referida manifestação, qualquer ato inequívoco de apuração dos fatos, que pudesse justificar eventual interrupção do prazo prescricional no caso concreto.
20. Diante disso, reconheço a existência da prescrição e, nos termos do art. 11 da Resolução-TCU 344/2022, manifesto-me pelo arquivamento do processo.  
Com essas considerações, voto para que o Tribunal aprove a minuta de acórdão que ora submeto à consideração deste Colegiado.
TCU, Sala das Sessões, em tagDataSessao.
Ministro VITAL DO RÊGO 
Relator